【裁判字號】    92,上更(一),267
【裁判日期】    920814
【裁判案由】    殺人未遂等
【裁判全文】
臺灣高等法院刑事判決                        九十二年度上更(一)字第二六七號
    上  訴  人
    即  被  告  甲○○
    指定辯護人  本院公設辯護人  周君穎
右上訴人因殺人未遂等案件，不服臺灣板橋地方法院八十八年度訴字第五○八號，中
華民國八十八年九月三日第一審判決（起訴案號：臺灣板橋地方法院檢察署八十七年
度偵字第二七二六二號、八十八年度偵字第一○八一、一四六四號）提起上訴，判決
後，經最高法院第一次發回更審，本院判決如左：
    主  文
原判決關於甲○○部分撤銷。
甲○○無罪。
    理  由
一、公訴意旨略以：被告甲○○係台北縣板橋市「天使佳人ＫＴＶ酒店」的少爺，於
    民國八十七年十二月三日凌晨七時許，夥同有犯意聯絡之賴炫甫明知持槍朝人射
    擊，足以戕害人之生命，又急性大量出血，如未及時救治，亦將因失血過多，導
    致死亡之結果，竟因故欲報復乙○○，共同基於殺人之不確定故意，攜帶手槍及
    子彈至台北縣板橋市○○○路九十六號三樓「新好男人三溫暖」，迨於三樓休息
    區尋獲乙○○後，即由賴炫甫手持上開手槍，朝乙○○身體連開四槍，致乙○○
    受有左右腿及小腿貫通性槍彈傷、急性出血等傷害，甲○○則從旁助勢。二人隨
    即逃逸無蹤，嗣於八十七年十二月七日二十時四十分許，經警循線查獲甲○○，
    始悉上情。因認被告甲○○涉有共犯槍砲彈藥刀械管制條例第七條第四項之未經
    許可，持有手槍罪及同條例第十二條第四項之未經許可，持有子彈罪，及刑法第
    二百七十一條第二項、第一項之殺人未遂罪等罪嫌。
二、訊據被告甲○○堅決否認有何殺人未遂等犯行，辯稱：伊在案發當日清晨原本獨
    身前往「新好男人三溫暖」洗澡，直到六點多，因伊工作之ＫＴＶ酒店店長認為
    店內洋酒數量有問題，遂叫人由店內打電話至三溫暖，找伊回店點酒，伊乃返回
    店內，待清點完畢，返回三溫暖之際，巧遇ＫＴＶ酒店現場主任賴炫甫，賴炫甫
    說他要去洗三溫暖，二人回到三溫暖，賴炫甫又變卦，堅持要伊陪同外出喝酒，
    伊表示不喝酒，想洗澡而已，賴炫甫只好作罷，再進入三溫暖洗澡，賴炫甫又說
    要先吃飯，於前往附設餐廳途中，巧遇乙○○，賴炫甫對乙○○致意，但乙○○
    不予理會，賴炫甫表示不悅，說喝酒去，伊乃要陪賴炫甫去喝酒，一到大門口，
    賴炫甫要伊去買檳榔，待伊買回來，賴炫甫稱其手機遺失，欲進入新好男人三溫
    暖尋找手機，伊只好又陪賴炫甫進去，賴炫甫向三溫暖櫃檯表明手機遺失於內，
    便派三溫暖主任偕同尋找，當賴炫甫欲往三樓尋找之際，伊尚且表示又沒有到過
    三樓，手機怎會在那裡，惟賴炫甫仍堅持上樓，伊乃與三溫暖主任隨後跟著上樓
    ，不久賴炫甫即對乙○○開槍，伊一時慌亂，遂急忙逃離現場，這就是為何伊會
    數次進出三溫暖的原因，伊確實不知賴炫甫持槍要去槍擊乙○○等語。
三、公訴人認被告涉有上開犯行，無非係以：(一)被告甲○○之自白、(二)同案被告賴炫
    甫之自白、(三)證人乙○○之指訴、(四)證人顏慶嘉及楊勝傑二人於警詢時之陳述、
    ，(五)賴炫甫所持之手槍及子彈經送內政部警政署刑事警察局鑑驗結果與本案所採
    集之彈頭、彈殼相符，有該局八十八年一月二十日刑鑑字第三五六八號鑑驗通知
    書一紙在卷等為其主要論據。
四、按「犯罪事實，應依證據認定之，無證據不得推定其犯罪事實。」又「不能證明
    犯罪者，應諭知無罪之判決」，刑事訴訟法第一百五十四條、第三百零一條第一
    項分別定有明文。次按「刑事訴訟法上所謂認定犯罪事實之證據，係指足以認定
    被告確有犯罪行為之積極證據而言，該項證據自須適合於被告犯罪事實之認定，
    始得採為斷罪資料。如未能發現相當證據，或證據不足以證明，自不能以推測或
    擬制之方法，以為裁判之基礎。」；又刑事訴訟上證明之資料，無論其為直接或
    間接證據，均須達於通常一般之人均不致有所懷疑，而得確信其為真實之程度，
    始得據為有罪之認定，若其關於被告是否犯罪之證明未能達此程度，而有合理性
    懷疑之存在，致使無從形成有罪之確信，根據「罪證有疑，利於被告」之證據法
    則，即不得遽為不利被告之認定，此分別有最高法院二十九年上字第三一○五號
    、四十年臺上字第八六號、七十六年臺上字第四九八六號判例可資參照。經查：
  (一)、本件被告甲○○是於案發（八十七年十二月三日凌晨）後之八十七年十二月七
      日晚上二十時四十分許自行到台北縣警察局板橋分局後埔派出所投案之事實，
      有台北縣警察局板橋分局解送人犯報告書（第二七二六二號偵查卷第二頁）及
      被告甲○○之投案警詢筆錄在卷（第二七二六二號偵查卷第十一頁）可佐，之
      後，被告甲○○被移送臺灣板橋地方法院檢察署檢察官訊問後，諭知具保新台
      幣伍萬元後免予羈押，有檢察官之訊問筆錄附卷（第二七二六二號偵查卷第四
      八頁）可稽，合先敘明。
  (二)、被告甲○○未曾自白犯罪
      最高法院八十六年度台上字第四二四二號判決要旨謂：「所謂自白，乃指犯罪
      嫌疑人或被告承認犯罪並應負刑事責任而言，被告在警訊供稱其因被害人揚言
      將令其及共同被告藍天廷死得很慘，因而起意與藍某共謀對策，至多僅能謂為
      不利於己之陳述，原判決稱為自白，不無誤會。」本件檢察官起訴被告甲○○
      之證據之一，即被告甲○○之自白，經詳閱其起訴書所載，其所稱被告甲○○
      之自白，不外乎被告甲○○承認：「賴炫甫槍擊乙○○時，在賴炫甫身旁之事
      實供認無訛」云云（起訴書第二頁倒數第八行），惟詳閱被告甲○○自警詢時
      至檢察官訊問時均一再否認知悉「賴炫甫持槍準備殺害乙○○之事」，有各該
      警詢筆錄與檢察官訊問筆錄在卷可佐，足徵被告甲○○對於持有槍彈以殺害乙
      ○○之事並無承認至明，是以檢察官書稱「被告甲○○前揭自白部分」（起訴
      書第二頁倒數第二行）云云，不無誤會。
  (三)、賴炫甫未曾自白甲○○知情
      本件檢察官起訴被告甲○○之證據之二，即被告賴炫甫之自白，惟查：
    １、賴炫甫於案發逃亡，經警於八十八年一月九日凌晨五時許，在雲林縣斗六市
        ○○街一二Ｏ號三樓（安王醫院）緝獲，經警詢問：「另與你涉案另犯嫌甲
        ○○是否知情？你與他一同前往該三溫暖時，是否告知甲○○，要持槍找乙
        ○○報復？」賴炫甫即答稱：「該槍擊案發前，我只是在該三溫暖與甲○○
        相遇，我叫甲○○等我一下，他並不知道我身上持有槍枝並欲找乙○○報仇
        ，甲○○事前並不知道，他亦沒有事先一同前往。」等語（偵字第一四六四
        號偵查卷第五頁反面），經移送臺灣板橋地方法院檢察署檢察官訊問時，賴
        炫甫亦陳稱：「（問：甲○○、吳永志為何陪你去？）答：他們二人是我們
        的少爺，他們二人事前不知情的情形下，和我去的，甲○○，我是在三溫暖
        的樓下遇到他的，我告訴他，我手機在樓上，忘記拿，要去拿，他才陪我上
        去，他們二人都事前不知情。」等語（第一四六四號偵查卷第三十二頁反面
        ）。
    ２、嗣經檢察官於八十八年一月十九日提訊賴炫甫時亦陳稱：「他是店裡的少爺
        ，那天我跟乙○○打招呼，他（指乙○○）理都不理，我很生氣，甲○○說
        要去（三溫暖）洗澡，我在那邊（三溫暖）遇到甲○○，我約他（指甲○○
        ）去店裡喝酒，他不要，我叫他去買檳榔，他買回來後，我換好衣服了，我
        知道乙○○在三樓，我就跟三溫暖的人說要到三樓找手機，然後甲○○說，
        我們沒有去過三樓，為什麼要去三樓找手機，我不理他，就直接上去，他也
        跟著上去。」等語（偵字第二七二六二號第九０頁）。
    ３、賴炫甫於原審亦稱：「我進去三溫暖就看到乙○○，那時六點，我拿了號碼
        牌進去，在整理儀容時，看到乙○○，他也有看到我，他在打電話，我向他
        打招呼，他還瞪我，我覺得很生氣，我把浴袍換回便服，騎車回住處。要出
        來時在三溫暖餐廳遇見甲○○，找甲○○去喝酒，甲○○說，不想喝，我就
        自己離開回去拿槍及子彈，七、八分鐘後回來，我沒有換浴袍，甲○○之前
        ，去買檳榔，我就回去拿槍，回來沒有拿牌，我就說我要進去拿手機，店內
        主管陪我去找手機，遇到甲○○，他就跟我一起去。我手機沒有遺失，只是
        要找乙○○之藉口」；「我從未向甲○○講要找乙○○尋仇」等語（原審卷
        第二十三頁）。
    ４、綜上可知，賴炫甫自為警緝獲後至檢察官訊問迄原審審理時，自始至終均未
        自白被告甲○○事先知情，是以檢察官起訴書稱：「被告賴炫甫自白」云云
        ，應與被告甲○○無涉，況賴炫甫既未告知甲○○其將殺害乙○○之事，甲
        ○○又如何知道賴炫甫持槍準備殺害賴炫甫之事？
  (四)、告訴人乙○○之指訴不明確
      本件檢察官起訴被告甲○○之證據之三，即告訴人乙○○之指訴，惟查：
    １、最高法院五十二年台上字第一三ＯＯ號判例要旨：告訴人之告訴，係以使被
        告受刑事訴追為目的，是其陳述是否與事實相符，仍應調查其他證據以資審
        認。」
    ２、告訴人乙○○於警詢時陳稱：「（問：你有無看到係何人槍擊你？）答：有
        ，當時我看到我旁邊有三個人，一人是賴炫甫；另一人是甲○○，另一人是
        該三溫暖少爺」等語（第二七二六二號偵查卷第七頁），僅稱「看到甲○○
        在場」云云，尚不足以證明被告甲○○事先是否知情？有無犯意聯絡與行為
        分擔？
    ３、告訴人乙○○於檢察官訊問時陳稱：「開一槍時，我就驚醒，甲○○站旁邊
        ，服務生在後面，然後我就昏倒。」（第二七二六二號偵查卷第九十四頁反
        面），亦僅稱「看到甲○○在場」云云，尚不足以證明被告甲○○事先是否
        知情？有無犯意聯絡與行為分擔？
    ４、告訴人乙○○於原審調查中指訴稱：「我吃完東西即去睡，... 我在第一排
        躺椅之第四位，... 腳是朝向螢幕，頭在裡面」、「我被打中前是眼睛闔上
        ，第一槍打在左大腿人才醒過來，看到服務生、賴炫甫、甲○○。他三人之
        位置是賴在前面與我相距約一至二公尺，甲○○在賴炫甫之後面，... 開一
        槍後打我左大腿，我把腿縮起來，右大腿再打三槍後，人即跑了」等語（
        參見原審卷第一卷第九九頁），其中告訴人指訴：「我看到服務生、賴炫甫
        、甲○○。他三人之位置是賴在前面與我相距約一至二公尺，甲○○在賴炫
        甫之後面」，僅能證明被告甲○○當時確實在場之事實，惟無從證明甲○○
        對賴炫甫朝乙○○開槍之事，有犯意聯絡或行為分擔，是以檢察官起訴稱：
        「被告賴炫甫、被告甲○○前揭自白部分，核與證人乙○○指訴之情形相符
        」云云，顯有誤會。
  (五)、證人顏嘉慶之證言，不足為不利被告甲○○之認定
      本件檢察官起訴被告甲○○之證據之四，即顏嘉慶之證言，惟查：
    １、證人即新好男人三溫暖店內服務生組長顏嘉慶於警詢時證稱：「（問：當時
        兩名歹徒站的位置如何？）答：當時開槍歹徒站在被害人前面，另外乙名歹
        徒站在旁邊」等語（第二七二六二號偵查卷第十七頁反面），僅能證明被告
        甲○○站之位置，無從證明被告甲○○對賴炫甫朝乙○○開槍之事，是否事
        先知情？是否有犯意聯絡或行為分擔？檢察官於偵查中未再傳訊證人顏嘉慶
        查明，即以證人顏嘉慶於警詢時之陳述作為不利被告之認定，尚嫌率斷。
    ２、證人顏嘉慶於原審證稱：「賴炫甫開槍時我就在旁邊，沒開槍的站在其左手
        邊，我還繼續向前走，是在開槍被告之右手邊，我聽到槍聲即蹲下去了，我
        回頭時二個被告已跑掉了」等語（參見原審卷第一卷第八九頁），其中雖證
        稱：「賴炫甫開槍時我就在旁邊，沒開槍的站在其左手邊」，僅能證明被告
        甲○○在場而已，況證人更稱：「我回頭時二個被告已跑掉」等語，被告甲
        ○○如與賴炫甫有犯意聯絡與行為分擔，怎會臨陣脫逃先行離去？益徵被告
        甲○○對賴炫甫朝乙○○射殺之事，事先並不知情。
  (六)、證人楊勝傑之證言，不足為不利被告甲○○之認定
      本件檢察官起訴被告甲○○之證據之五，即證人楊勝傑之證言，惟查：
    １、證人即新好男人三溫暖副理楊勝傑於警詢時，僅指認甲○○是在場之人而已
        （詳見第二七二六二號偵查卷第二十三頁反面），僅能證明被告甲○○站在
        場，無從證明被告甲○○對賴炫甫朝乙○○開槍之事，是否事先知情？是否
        有犯意聯絡或行為分擔？檢察官於偵查中未再傳訊證人楊勝傑查明，即以證
        人楊勝傑於警詢時之指認作為不利被告甲○○之認定，尚嫌率斷。
    ２、證人楊勝傑於原審亦證稱：「發生之經過，我不很清楚，因我不在第一現場
        。」等語（原審第二卷第一二六頁），亦無從為不利被告甲○○之認定。
  (七)、原審共同被告賴炫甫持有上開手槍、子彈之事實，除原審共同被告賴炫甫之自
      白外，並有手槍壹把、子彈五顆扣案可資佐證，又該把手槍（槍枝管制編號
      0000000000）係德國SIG SAUER廠製P228型口徑九釐米半自動手槍，槍號為“
      B218201”，槍管內具六條右旋來復線，機械性能良好，認具殺傷力；子彈五
      顆，認均係制式口徑九釐米之半自動手槍用子彈，其彈底標記為“AP 9mm
      LUGER”（二顆、均已試射）、“ACP 96 9mm”（一顆、已試射）、“WCC
      10-80 9mm”（二顆），認均具殺傷力，有內政部警政署刑事警察局八十八年
      一月二十日刑鑑字第三五六八號鑑驗通知書一紙（見台灣板橋地方法院檢察署
      八十八年一四六四號案卷第四十九頁）可稽，惟此僅能證明賴炫甫非法持有槍
      彈之事實，尚無從證明被告甲○○與賴炫甫有犯意聯絡或行為分擔。
  (八)、又被害人乙○○於前揭時地遭被告賴炫甫開槍射擊，致有左右大腿及小腿貫通
      性槍彈傷合併左股動靜脈神經斷裂，急性出血等傷害，有慶生醫院診斷證明書
      一紙（見台灣板橋地方法院檢察署八十七年度偵字第二七二六二號案卷第三七
      頁）足憑，經原審函詢財團法人亞東醫院、慶生醫院被害人乙○○之就診情形
      ，亞東醫院於八十八年三月三十日以八八亞門六四之二字第六一六號函答覆：
      「病人乙○○因兩側下肢受槍傷而於民國八十七年十二月三日七時二十分至本
      院急診部就診。診察發現病人左大腿、右大腿、右踝及右足各有一處彈孔，更
      且病人左大腿浮腫、左足感覺缺失並懷疑左下肢因槍傷致血循環不良。Ｘ光發
      現１、有一彈頭滯留於右大腿內２、右側脛內踝骨折。後來病人要求辦自動出
      院並轉至林口長庚醫院（應係慶生醫院之誤）」；慶生醫院於八十八年三月十
      七日以慶醫總字第八Ｏ二ＯＯ六號函答覆：「乙○○於八十七年十二月三日經
      亞東醫院急救轉本院，因兩腿槍彈傷左大腿至左臀前外側貫通傷，股動靜脈及
      部分坐神經傷，急救出血，異物儲留，右大腿至右臀貫通傷，右下腿至右足貫
      通傷，左下腿刮傷，急性出血休克，經輸血及施作手術止血，右骨固定八十七
      年十二月十六日出院，八十七年十二月廿三日門診治療」等，有上開函件各一
      紙附卷可憑，此僅能證明告訴人乙○○受傷之情形，無從證明被告甲○○對賴
      炫甫朝乙○○射殺之事實事先知情而參與之。
  (九)、按持槍朝人射擊，足以戕害人之生命，又急性大量出血，如不及時救治，亦將
      因失血過多，而導致死亡之結果，原審共同被告賴炫甫持槍近距離朝乙○○開
      槍，顯然有殺人之故意，雖被害人中槍部位均在腿部，惟倘非被害人乙○○腿
      部朝外，且遭射擊後立刻將腿縮起，則另三槍中彈之部位應非僅止於腿部。再
      者，原審共同被告賴炫甫朝被害人乙○○連開四槍，僅能證明賴炫甫殺人犯意
      甚堅，絕非僅基於示警之傷害犯意，自不得以被害人乙○○閃避得宜，僅腿部
      中彈，且送醫急救幸免於死，而謂僅有傷害之犯意，而此等事實，亦僅能證明
      賴炫甫殺害乙○○未遂之事實，尚無從證明被告甲○○對此有犯意聯絡與行為
      分擔。
  (十)、被告甲○○於八十七年十二月三日凌晨六時七分許進入新好男人三溫暖洗澡休
      息，於當日凌晨六時三十五分辦理暫時外出，再於當日凌晨六時四十九分三十
      九秒與被告賴炫甫一同進入上開新好男人三溫暖，二人未更換服裝立刻進入該
      三溫暖內部，巡視約一分鐘後，二人旋於六時五十分五十三秒離開該三溫暖，
      在不到一分鐘之時間，隨即於六時五十一分三十六秒再次進入該三溫暖，二人
      在櫃檯辦理手續後，約在六時五十五分、五十六分左右換好浴袍，旋即又將浴
      袍更換為便服，於六時五十七分三十二秒走至櫃檯結帳，準備離開三溫暖，二
      人再於凌晨六時五十九分二十二秒進入該三溫暖，於凌晨七時二分二十三秒左
      右匆忙跑出新好男人三溫暖等情，業經原審當庭播放新好男人三溫暖於案發當
      天即八十七年十二月二日之監視錄影帶勘驗無誤，並有該錄影帶一卷可資佐證
      ，而被告甲○○與賴炫甫亦表示錄影帶之內容確為當天之經過情形，凡此至多
      僅能證明被告甲○○有陪賴炫甫進出三溫暖之事實，尚難據此而推論甲○○與
      賴炫甫係在了解地形環境、查看被害人乙○○所在之位置，並進而推論被告甲
      ○○對賴炫甫殺害乙○○之事實確實知情。
  (十一)、按「刑事訴訟採實體的真實發見主義，故認定被告犯罪事實須有積極明確之證
      據，不能以推測或擬制之方法以為裁判基礎，倘積極證據不足證明犯罪事實時
      ，被告之抗辯或反證縱屬虛偽，仍不能以此資為積極證據應予採信之理由。」
      最高法院五十九年度台上字第一六四三號判決採同一見解。此外，最高法院三
      Ｏ年上字第四八二號判例要旨亦謂：「事實審法院對於證據之取捨，依法雖有
      自由判斷之權，然積極證據不足證明犯罪事實時，被告之抗辯或反證縱屬虛偽
      ，仍不能以此資為積極證據應予採信之理由。」，被告甲○○於案發時雖自始
      至終均隨侍在賴炫甫身旁，被告甲○○就一同進出三溫暖之原因、多次進出之
      原因、進出三溫暖之次數等問題，前後所述情節反覆不一，且二人供述之情節
      多有不合之處，惟此亦僅能證明被告之抗辯不足採，但仍需要積極證據以證明
      被告甲○○確實與賴炫甫有犯意聯絡與行為分擔，於無積極證據下，仍不能因
      被告甲○○之抗辯不足採而資為積極證據應予採信之理由。
  (十二)、按「共同正犯在犯意聯絡範圍內，始對其他共同正犯實施之行為，共負其責。
      」最高法院九十年度台上字第三四ＯＯ號判決採同一見解。此外，按「共同正
      犯之意思聯絡，原不以事前有所謀議為必要，即僅於行為當時有共同犯意之聯
      絡者，亦屬之；惟原判決既認被告等『共謀決意』殺害被害人於先，則其共同
      謀議之事實，自仍應以證據予以證明，始為適法」最高法院七十九年度台上字
      第三二四四號判決採同一見解。最高法院九十二年度台上字第一九二八號判決
      發回意旨亦謂：「又刑事法之共同正犯，係指共同實施犯罪行為之人，在共同
      意思範圍內，各自分擔行為之一部，相互利用他人之行為，以達其犯罪之目的
      。其成立固不以全體均行參與實施犯罪構成要件之行為為其要件，但若以共同
      之意思參與犯罪，不論明示之通謀或默示之合致，共犯間須有犯罪意思之交換
      為其要件；若僅知悉他人欲實施犯罪，如未有犯罪意思之交換，仍不得論為共
      同正犯。」本件依檢察官起訴書就殺人犯意部分僅記載「賴炫甫因故欲報復乙
      ○○，而夥同與之有犯意聯絡之甲○○，共同基於殺人之不確定故意」，而行
      為部分，僅記載「甲○○僅隨同賴炫甫出入三溫暖」，並未有參與犯罪構成要
      件之行為事實，此外，亦查無積極證據足以證明被告甲○○係以幫助賴炫甫殺
      害乙○○之意思實施幫助之行為，更無積極證據證明被告甲○○與賴炫甫之間
      ，就殺人未遂等犯行有犯罪意思之交換即以共同犯罪之意思而實施構成要件以
      外之行為，自難為不利被告甲○○之認定。
五、此外，復查無其他積極證據足資認定被告甲○○有公訴人所指非法持有槍彈與殺
    人未遂等犯行，既不能證明其犯罪，自應依法諭知被告甲○○無罪之判決，原審
    不察遽對被告甲○○論罪科刑，自有未合。被告甲○○上訴意旨，否認犯罪指摘
    原判決不當為有理由，自應由本院將原判決關於甲○○部分予以撤銷改判，而為
    被告甲○○無罪之諭知。
六、扣案之槍彈，因本案被告甲○○部分，業經本院判決無罪，本主從不可分之原則
    ，自無從併予宣告沒收，併此敘明。
據上論斷，應依刑事訴訟法第三百六十九條第一項前段、第三百六十四條、第三百零
一條第一項，判決如主文。
本案經檢察官周誠南到庭執行職務。
中      華      民      國    九十二    年      八      月     十四     日
                              臺灣高等法院刑事第二庭
                                  審判長法  官  蔡  長  溪
                                        法  官  楊  貴  志
                                        法  官  林  俊  益
右正本證明與原本無異。
檢察官如不服本判決，應於收受送達後十日內向本院提出上訴書狀，其未敘述上訴之
理由者並得於提起上訴後十日內向本院補提理由書。
                                        書記官  陳  明  琴
中      華      民      國    九十二    年      八      月    二十      日


司法院資訊處製作；財團法人民間司法改革基金會備份。
